---
title: "Gözetimsiz Öğrenme"
author: "Prof. Dr. Hüseyin Taştan"
date: "Ağustos 2020"
output:
  html_document: 
    number_sections: true
    theme: readable
    highlight: haddock 
    # code_folding: show
    toc: yes
    toc_depth: 3
    toc_float: yes
    keep_md: true
subtitle: (İktisatçılar İçin) Makine Öğrenmesi (TEK-ES-2020)
institute: Yıldız Teknik Üniversitesi


---
<style type="text/css"> 
body{
  font-size: 12pt;
}
code.r{
  font-size: 12pt;
}
</style>

```{r setup, include=FALSE}
# knitr::opts_chunk$set(echo = TRUE, results = 'asis', fig.show = 'asis')
knitr::opts_chunk$set(echo = TRUE)
``` 

<br/>
<br/>


# Temel Bileşenler

## Örnek: USArrests 

Örnek olarak ders kitabındaki (James vd, ISLR) örneğin replikasyonunu yapacağız. Bu örnek base `R`'ın bir parçası olan `USArrests`  veri kümesini kullanmaktadır. 
```{r, echo=TRUE, results="hold", warning=FALSE} 
library(ISLR)
states <- row.names(USArrests) 
names(USArrests)
```

Veri kümesinde 4 değişken vardır. Örneklem ortalamaları ve varyansları: 
```{r}
apply(USArrests, 2, mean)
```

```{r}
apply(USArrests, 2, var) 
```

`R`'da Temel bileşenler analizi (PCA) için alternatif paketler mevcuttur (`prcomp`, `princomp`, vb.). 

`prcomp` paketini `scale=TRUE` opsiyonuyla kullanalım: 
```{r}
pr.out <- prcomp(USArrests, scale=TRUE)
names(pr.out) 
```

Çıktı listesi `pr.out` içinde beş nesne bulunur. `center` ve `scale` değişkenlerin ortalama ve standart sapmalarını içerir (bunlar kullanılarak standardizasyon yapıldı). 
```{r}
pr.out$center
```

```{r, echo=TRUE, results="hold"}
pr.out$scale
```

`rotation` matrisi temel bileşen katsayılarını içermektedir. `pr.out$rotation` matrisinin her bir sütunu temel bileşen ağırlıklarına karşılık gelir:  
```{r}
pr.out$rotation
```

`x` temel bileşen skor vektörlerini içeren bir matristir: 
```{r, echo=TRUE, results="hold"}
dim(pr.out$x)  
head(pr.out$x)
```

İlk iki temel bileşenin grafiği (biplot): 
```{r}
biplot(pr.out, scale=0, cex=0.6)
```

`scale=0` opsiyonu ile okların temel bileşen katsayılarını temsil etmesi sağlanır. Yukarıdaki grafik kitaptaki grafiğin (Figure 10.1) aynadaki yansımasıdır. Bu grafiği çizmek için işaret edğişimi yapabiliriz: 
```{r}
pr.out$rotation <- -pr.out$rotation
pr.out$x <- -pr.out$x
biplot(pr.out, scale=0, cex=0.6)
```

Temel bileşenlerin önemi:  
```{r}
summary(pr.out)
```

Bu sonuca göre ilk temel bileşen varyansın %62'sini, ikinci temel bileşen ise %24.7'sini açıklamaktadır. İlk iki temel bileşen birlikte varyansın yaklaşık %87'sini açıklar. 

Screeplot: 
```{r}
screeplot(pr.out, type="lines") 
```

```{r, echo=TRUE, results="hold"}
pr.out$sdev
pr.var <- pr.out$sdev^2
pr.var
pve <- pr.var/sum(pr.var)
pve
plot(pve, xlab="Principal Component", ylab="Proportion of Variance Explained", ylim=c(0,1),type='b')
plot(cumsum(pve), xlab="Principal Component", ylab="Cumulative Proportion of Variance Explained", ylim=c(0,1),type='b')
```
## Örnek: Body Data 

Vücut ölçümleri veri seti (detaylar için bkz. [http://users.stat.umn.edu/~sandy/courses/8053/Data/Bodymeasurements/datasets.heinz.html](http://users.stat.umn.edu/~sandy/courses/8053/Data/Bodymeasurements/datasets.heinz.html)): 
```{r}
load("Data/body.RData") 
bodydata <- subset(body, select = -c(age, gender, gender_dummy)) 
str(bodydata)
```

Korelasyon matrisi bu ölçümlerin birbirleriyle yüksek derecede ilişkili olduğunu gösteriyor:  
```{r, warning=FALSE}
library(ggcorrplot)
cormat <- round(cor(bodydata), 2)
ggcorrplot(cormat, hc.order = TRUE, type = "lower", outline.color = "white")
```

Body verileri için temel bileşenler: 
```{r}
pr.out <- prcomp(bodydata, scale=TRUE)
summary(pr.out)  
# change the signs of factor loadings
pr.out$rotation <- -pr.out$rotation
pr.out$x <- -pr.out$x
biplot(pr.out, scale=0, cex=0.6)
```

```{r, echo=TRUE, results="hold"} 
pr.var <- pr.out$sdev^2 
pve <- pr.var/sum(pr.var)
pve
plot(pve, xlab="Principal Component", ylab="Proportion of Variance Explained", ylim=c(0,1),type='b')
plot(cumsum(pve), xlab="Principal Component", ylab="Cumulative Proportion of Variance Explained", ylim=c(0,1),type='b')
```

İlk 4 temel bileşen verilerdeki değişkenliğin yaklaşık %84'ünü açıklamaktadır.  


# K-Ortalamalar 

## Örnek: yapay veriler 

`kmeans()` fonksiyonuyla K-ortalamalar tahmini yapılabilir. Örnek olarak bir yapay veri seti oluşturalım. Bu yapay veri setinde gerçekte iki küme olsun: 
```{r}
set.seed(2)
x <- matrix(rnorm(50*2), ncol=2)
x[1:25,1]=x[1:25,1]+3
x[1:25,2]=x[1:25,2]-4
km.out <- kmeans(x,2,nstart=20)
km.out$cluster
plot(x, col=(km.out$cluster+1), main="K-Means Clustering Results with K=2", xlab="", ylab="", pch=20, cex=2) 
```

Burada gerçek küme sayısının iki olduğunu biliyoruz. Pratikte bunu genellikle bilmeyiz. Diyelim ki bunu bilmiyoruz ve K=3 için sınıflama yapıyoruz: 
```{r}
set.seed(4)
km.out <- kmeans(x, 3, nstart=20)
km.out
plot(x, col=(km.out$cluster+1), main="K-Means Clustering Results with K=3", xlab="", ylab="", pch=20, cex=2)
```

K = 3 olduğu için K-ortalamalar algoritması verileri 3 öbeğe ayırdı. Yukarıdaki grafikte de görülebileceği gibi mavi renkte yeni bir grup oluşturuldu. 

K-ortalamalar algoritmasında yerel optimumdan kaçınmak için başlangıç değeri `nstart` için 20 ya da 50 gibi büyük bir değer kullanılabilir:
```{r}
set.seed(3)
km.out <- kmeans(x, 3, nstart=1)
km.out$tot.withinss
km.out <- kmeans(x, 3, nstart=20)
km.out$tot.withinss
```

## Örnek: Vücut ölçümleri (Body data)

```{r}
km.out <- kmeans(bodydata, 2, nstart=20)
plot(bodydata[,1:3],col=(km.out$cluster),cex=2)
```

Kümelemeyi ağırlık (weight) ve boy (height) değişkenlerine göre görselleştirelim ve cinsiyet ile karşılaştıralım: 
```{r} 
# Large blank circles are the resulting clusters
plot(bodydata[,22:23],col=(km.out$cluster),cex=2)
# put dots inside circles representing observed gender
# red = men, black = women
points(body[,23:24], col=c(1,2)[body$gender], pch=19, cex=1)
```
```{r, echo=TRUE, results="hold"} 
observed_class <- c(1,2)[body$gender]
km_cluster <- km.out$cluster
ratio <- sum(observed_class == km_cluster)/nrow(bodydata)
ratio
```

Buna göre verilerin %84'ü doğru bir şekilde kümelenmiştir. Ancak bunu saptayabilmemizi sağlayan verilerde cinsiyet (gender) değişkeninin yer almasıdır (aslında etiketler mevcut). Bu açıdan bir sınıflandırma problemi olarak düşünülebilir. Bu örnek sadece gösterim amaçlıdır. Eğer çıktı değişkenini biliyorsak gözetimli öğrenme tekniklerini kullanmalıyız. 


# Hiyerarşik Kümeleme

## Örnek: Yapay veriler

`R`'da hiyerarşik kümeleme analizi için `hclust()` fonksiyonu kullanılabilir: 
```{r}
hc.complete <- hclust(dist(x), method="complete")
hc.average <- hclust(dist(x), method="average")
hc.single <- hclust(dist(x), method="single")
par(mfrow=c(1,3))
plot(hc.complete,main="Complete Linkage", xlab="", sub="", cex=.9)
plot(hc.average, main="Average Linkage", xlab="", sub="", cex=.9)
plot(hc.single, main="Single Linkage", xlab="", sub="", cex=.9)
```

```{r, echo=TRUE, results="hold"}
cutree(hc.complete, 2)
```

```{r, echo=TRUE, results="hold"}
cutree(hc.average, 2)
```

```{r, echo=TRUE, results="hold"}
cutree(hc.single, 2)
```


```{r, echo=TRUE, results="hold"}
cutree(hc.single, 4)
```

Değişkenleri standardize etmek için `scale()` fonksiyonu kullanılabilir: 
```{r, echo=TRUE, results="hold"}
xsc=scale(x)
plot(hclust(dist(xsc), method="complete"), main="Hierarchical Clustering with Scaled Features")
```


## Örnek: Body data 

```{r}
# exclude gender variables
body1 <- dplyr::select(body, -c(25,26)) 
# H.Cluster
hcbody.complete <- hclust(dist(body1), method="complete")
hcbody.average <- hclust(dist(body1), method="average")
hcbody.single <- hclust(dist(body1), method="single")
```

Dendrogramlar:
```{r}
plot(hcbody.complete,main="Complete Linkage", xlab="", sub="", cex=.9)
```


```{r}
plot(hcbody.average, main="Average Linkage", xlab="", sub="", cex=.9)
```


```{r}
plot(hcbody.single, main="Single Linkage", xlab="", sub="", cex=.9)
```



```{r, echo=TRUE, results="hold"}

```
